【裁判字號】    98,訴,91
【裁判日期】    980526
【裁判案由】    違反野生動物保育法
【裁判全文】
臺灣臺東地方法院刑事判決                98年度訴字第91號
公  訴  人  臺灣臺東地方法院檢察署檢察官
被      告  乙○○
            丙○○
上列被告等因違反野生動物保育法案件，經檢察官提起公訴（98
年度偵字第273號）及當庭追加起訴，本院依簡式審判程序審理
判決如下：
    主    文
乙○○共同未具族群量逾越環境容許量之條件，獵捕保育類野生
動物，累犯，處有期徒刑捌月。扣案之山羌屍體貳隻、土造長槍
貳枝（槍枝管制編號：0000000000、0000000
000號）、鉛彈貳瓶、底火拾伍顆及照明燈貳具，均沒收之
。又意圖為自己不法之所有，而侵占遺失物，處罰金新臺幣壹萬
元，如易服勞役，以新臺幣壹仟元折算壹日。扣案之土造長槍（
槍枝管制編號：0000000000號）壹枝沒收。
丙○○共同未具族群量逾越環境容許量之條件，獵捕保育類野生
動物，處有期徒刑陸月，如易科罰金，以新臺幣壹仟元折算壹日
。扣案之山羌屍體貳隻、土造長槍貳枝（槍枝管制編號：000
0000000、0000000000號）、鉛彈貳瓶、底火
拾伍顆及照明燈貳具，均沒收之。
    犯罪事實
一、乙○○（布農族原住民）前於民國95年間因公共危險案件，
    經臺灣雲林地方法院以95年度六交簡字第153號判處有期徒
    刑4月確定，於95年8月10日易科罰金執行完畢。詎仍不知悔
    改，與丙○○（布農族原住民）均明知山羌為行政院農業委
    員會（下稱農委會）列為應予保育之野生動物，非於族群量
    逾越環境容許量前，不得予以獵捕，竟為供渠等食用，基於
    非法獵捕保育類野生動物之犯意聯絡，在保育類野生動物山
    羌之族群量尚未逾越環境容許量前，於98年2月7日晚上7時
    許，進入臺東縣海端鄉錦屏林區內，共同持土造長槍2枝（
    槍枝管制編號為0000000000、0000000000號；持有土造長槍
    部分，均另由臺灣臺東地方法院檢察署檢察官為不起訴處分
    ），獵捕保育類野生動物山羌2隻，並裝於飼料袋內，欲帶
    回家中供己食用；嗣其等於返家途中之翌（8）日上午6時許
    ，乙○○於徒步行經臺東縣海端鄉卑南溪河床附近時，見路
    上有可發射子彈具有殺傷力之土造長槍1枝（槍枝管制編號
    ：0000000000號），竟基於意圖為自己不法所有之犯意，將
    其拾起並侵占入己。嗣於同日上午7時許，乙○○、丙○○
    徒步下山經臺東縣海端鄉卑南溪河床附近，見不知情之村民
    許偉宗偕同胡新榮、林柏瑋在該處割取牧草完畢，遂要求順
    道搭乘許偉宗駕駛之車號8828－UP號自小貨車返回臺東縣海
    端鄉初來村；於同日上午7時30分許，許偉宗駕駛上開貨車
    搭載乙○○、丙○○、胡新榮、林柏瑋行經臺東縣海端鄉初
    來村臺20甲線20 4公里處時，為員警攔查，並當場扣得乙○
    ○、丙○○所有用以獵捕山羌所使用之上開土造長槍2枝（
    槍枝管制編號為0000000000、0000000000號）、底火35顆、
    鉛彈2瓶、照明燈2具、獵獲之山羌屍體2隻（由臺東縣海端
    鄉公所保管中）及乙○○拾獲之上開土造長槍1枝（槍枝管
    制編號：0000000000號），而查悉上情。
二、案經臺東縣警察局關山分局報告臺灣臺東地方法院檢察署檢
    察官偵查起訴及當庭追加起訴乙○○侵占遺失物部分。
    理    由
一、據以論罪之證據名稱：
（一）被告乙○○、丙○○於警詢、偵訊及本院審理時之自白。
（二）證人許偉宗、胡新榮、林柏瑋於警詢時之證述。
（三）刑案現場測繪圖1紙、保管條1紙、扣案物品照片6張，內
      政部警政署刑事警察局98年3月9日刑鑑字第0980029700號
      鑑驗書1份，臺東縣政府98年4月20日府農自字第09800361
      48號函及其所附野生動物鑑定報告書1份。
（四）扣案之上開土造長槍3枝、底火35顆、鉛彈2瓶、照明燈2
      具及山羌屍體2隻。
（五）上開證據均互核相符，被告乙○○、丙○○之任意性自白
      與事實相符，堪以採信。被告2人前揭犯行堪以認定，本
      件事證明確，應依法論科。
二、論罪科刑部分：
（一）按野生動物保育法第41條第1項第2款係規定，違反同法第
      18條第1項第2款之規定，未經中央主管機關許可，獵捕保
      育類野生動物者，為其成立要件，亦即行為人係基於學術
      研究或教育目的，而未經中央主管機關許可，獵捕保育類
      野生動物，方可成立。如非基於上述之目的而有擅自獵捕
      保育類野生動物之行為者，則屬是否構成同法第41條第1
      項第1款之罪之問題（最高法院86年度臺上字第3821號判
      決意旨參照）。本件被告2人獵捕山羌係為供己食用，業
      據其等供述在卷，顯非基於學術研究或教育目的而獵捕保
      育類野生動物，揆諸首揭說明，自不得論以野生動物保育
      法第41條第1項第2款之罪。公訴意旨漏未斟酌此點，而認
      被告亦犯同法第41條第1項第2款之罪，容有未洽，合先說
      明。
（二）查山羌業經中央主管機關農委會於84年12月23日以84農林
      字第4030817A公告指定為珍貴稀有保育類動物，又經農委
      會於97年8月1日修正其保育等級（97年7月2日農林務字第
      0971700777號公告），由「珍貴稀有野生動物」改為「其
      他應予保育之野生動物」（惟該項修正僅係保育等級之變
      動，山羌仍屬野生動物保育法所列之保育類動物，因此尚
      非法律之變更，無新舊法比較之問題），有保育類野生動
      物名錄1份在卷可稽，並經本院函詢臺東縣政府無誤，有
      函文附卷可考，而農委會至今尚無有關野生動物保育法第
      18條第1項第1款族群量逾越環境容許量之相關公告，是山
      羌之族群量顯未逾環境容許量甚明。核被告乙○○、丙○
      ○所為獵捕山羌之行為，均係違反野生動物保育法第18條
      第1項第1款之規定，而犯同法第41條第1項第1款之罪。被
      告2人就上開犯行，有犯意之聯絡及行為之分擔，應論以
      共同正犯。另被告乙○○拾獲上開土造長槍之行為，係犯
      刑法第337條之侵占遺失物罪。公訴意旨雖未敘及被告乙
      ○○侵占遺失物之犯行，惟此部分業經公訴人於本院審理
      時當庭追加起訴，本院自得併予審究，附此說明。被告乙
      ○○所犯未具族群量逾越環境容許量之條件，獵捕保育類
      野生動物罪及侵占遺失物罪，犯意各別，行為互殊，應予
      分論併罰。又被告乙○○前有如犯罪事實欄所載之論罪科
      刑情形，有其臺灣高等法院被告前案紀錄表在卷可參，其
      於5年以內再犯上開有期徒刑以上之未具族群量逾越環境
      容許量之條件，獵捕保育類野生動物罪，為累犯，應依刑
      法第47條第1項之規定，就此部分加重其刑。爰審酌被告2
      人雖均為布農族原住民，惟其等共同獵捕保育類野生動物
      係供己食用，與其原住民固有風俗習慣之祭祀無關，且獵
      捕保育類野生動物對自然生態已造成破壞，而被告乙○○
      另起貪念，恣意侵占他人遺落河床附近之前開槍枝，對他
      人財產權造成侵害，惟念其2人犯罪後均坦承犯行，顯有
      悔意，態度良好，兼衡其2人之生活狀況、智識程度等一
      切情狀，分別量處如主文所示之刑，並就被告乙○○所犯
      侵占遺失罪部分，諭知易服勞役之折算標準，就被告丙○
      ○部分，諭知易科罰金之折算標準。
（三）查獲之山羌屍體2隻係保育類野生動物；扣案之土造長槍2
      枝（槍枝管制編號：0000000000、0000000000號）、底火
      35顆、鉛彈2瓶，係供被告2人非法獵捕保育類野生動物所
      用之獵具，扣案之照明燈2具則為供其2人非法獵捕保育類
      野生動物所用之器具，業經被告2人供陳在卷，均應依野
      生動物保育法第52條第1項之規定宣告沒收。另按違禁物
      固不問屬於犯人與否，均應沒收，但該物苟係屬於第三人
      所有，則其是否違禁，即應視該第三人有無違禁情形為斷
      。故犯人雖係違禁持有，而所有之第三人如係經合法允許
      持有者，仍不在應行沒收之列（最高法院29年上字第1527
      號、71年臺上字第754號判例意旨參照）。查扣案之土造
      長槍1枝（槍枝管制編號：0000000000號），係由被告乙
      ○○於上開時間、地點所拾獲，且該土造長槍係由具擊發
      機構之木質槍身及土造金屬槍管組合而成，以打擊底火（
      藥）引爆槍管內火藥為發射動力，擊發功能正常，可供發
      射彈丸使用，具有殺傷力（見偵卷第14-15頁所附內政部
      警政署刑事警察局98年3月9日刑鑑字第0980029700號鑑驗
      書），而依卷內資料所示，亦無第三人合法持有上開槍枝
      之事證（見本院卷第68頁所附臺東縣警察局98年5月22日
      東警保民字第0980043416號函說明二），應認屬違禁物，
      依刑法第38條第1項第1款之規定諭知沒收。
三、應適用之法條：
    依刑事訴訟法第273條之1第1項、第299條第1項前段、第310
    條之2、第454條，野生動物保育法第18條第1項第1款、第41
    條第1項第1款、第52條第1項，刑法第11條、第28條、第337
    條、第47條第1項、第41條第1項前段、第42條第3項、第38
    條第1項第1款，刑法施行法第1條之1、第2項前段，判決如
    主文。
本案經檢察官甲○○到庭執行職務
中    華    民    國    98    年    5     月    26    日
                  刑事第二庭    法  官  盧亨龍
以上正本證明與原本無異。
如不服本判決應於收受送達後10日內向本院提出上訴書狀，並應
敘述具體理由；其未敘述上訴理由者，應於上訴期間屆滿後20日
內向本院補提理由書（均須按他造當事人之人數附繕本）。「切
勿逕送上級法院」。告訴人或被害人對於本判決如有不服，請書
具不服之理由狀，請求檢察官上訴者，其上訴期間之計算係以檢
察官收受判決正本之日期為準。
                                書記官  石佳琪
中    華    民    國    98    年    5     月    27    日
附錄論罪科刑法條全文：
野生動物保育法第41條第1項
有下列情形之一，處6月以上5年以下有期徒刑，得併科新台幣20
萬元以上100萬元以下罰金：
一、未具第18條第1項第1款之條件，獵捕、宰殺保育類野生動物
    者。
二、違反第18條第1項第2款規定，未經中央主管機關許可，獵捕
    、宰殺保育類野生動物者。
三、違反第19條第1項規定，使用禁止之方式，獵捕、宰殺保育
    類野生動物者。
野生動物保育法第52條第1項
犯第40條、第41條、第42條或第43條第3項之罪，查獲之保育類
野生動物得沒收之；查獲之保育類野生動物產製品及供犯罪所用
之獵具、藥品、器具，沒收之。
刑法第337條：
意圖為自己或第三人不法之所有，而侵占遺失物、漂流物或其他
離本人所持有之物者，處五百元以下罰金。


司法院資訊處製作；財團法人民間司法改革基金會備份。
